【裁判字號】    90,上易,582
【裁判日期】    901130
【裁判案由】    業務侵占
【裁判全文】
臺灣高等法院臺中分院刑事判決                      九十年度上易字第五八二號
    上  訴  人
    即  被  告  己○○
    選任辯護人  徐鼎賢
右上訴人因業務侵占案件，不服臺灣臺中地方法院八十九年度易字第三五四八號中華
民國九十年一月五日第一審判決（起訴案號：臺灣臺中地方法院檢察署八十九年度偵
字第八九八三號），提起上訴，本院判決如左：
      主    文
原判決撤銷。
己○○無罪。
      理    由
一、本件公訴意旨略以：被告己○○在宏福人壽保險股份有限公司（下稱宏福公司，
    現已更名為「甲○○○保險股份有限公司」）擔任保險業務員，並代收客戶所繳
    交之保險費，為從事業務之人，於民國八十七年九月任職期間，向要保人丙○○
    之母乙○○招攬人壽保險，並由乙○○代丙○○處理投保人壽險事宜，詎己○○
    竟基於意圖為自己不法所有之概括犯意，分別於八十七年九月二十四日及同年九
    月底，連續將其向乙○○收取之丙○○保費各新臺幣（下同）一萬五千元（共計
    三萬元），變易持有為所有之意思而侵占入己，得手後供己使用。嗣己○○簽發
    以其本人為發票人，票號ＤＢ0000000號、發票日八十七年十二月二十日
    、票面金額四萬七千五百六十四元之華南商業銀行北台中分行北屯辦事處（現更
    名為水湳分行）支票一紙予宏福人壽，以佯稱代為支付該筆保險費，惟該支票屆
    期因存款不足未能兌現，致丙○○之人壽保險契約無法生效，因認被告涉有業務
    上侵占罪嫌。
二、按犯罪事實應依證據認定，無證據不得推定其犯罪事實，不能證明被告犯罪或其
    行為不罰者，應諭知無罪之判決，刑事訴訟法第一百五十四條、第三百零一條第
    一項分別定有明文，又事實之認定，應憑證據，如未能發現相當證據，或證據不
    足以證明，自不能以推測或擬制之方法，以為裁判基礎；最高法院著有四十年臺
    上字第八十六號、三十年上字第一八三一號判例可資參照。
三、本件公訴意旨認被告涉有業務上侵占罪嫌，係以告訴代理人丁○○於偵查及原審
    法院審理中指訴被告侵占客戶保費及證人丙○○、乙○○分別於審理中證述繳交
    保費給被告等情為據，並以丙○○之人壽保險要保書、送金單、申訴函、聲明書
    及上開支票暨退票理由單、退還丙○○保險費支票、被告之業務聯繫函、本票影
    本各乙份附卷為佐證，原審法院則以侵占罪係即時犯，被告受僱於告訴人宏福人
    壽而代為收取保險費，既收得要保人乙○○之保險費後，即應將該筆款項繳回宏
    福人壽，而被告既不否認所收取之上開款項未繳回任職之公司，反將該收取之保
    費私自挪用，被告之行為顯已構成侵占罪為主要論據，訊據被告則堅決否認有何
    業務侵占之犯行，並以乙○○繳交之現金不足支付首期保費，宏福公司不收受該
    不足額保費，伊係公司經理，本有權先簽發個人支票交與公司，於支票兌現後溯
    及使保險生效，嗣因告訴人宏福人壽營運困難，積欠薪水，且要員工認購股票，
    伊始未讓支票兌現，乙○○亦因購屋曾向伊借票繳納屋款，嗣乙○○表示不願再
    投保，是伊以前收受之三萬元保費抵銷乙○○積欠之款項等語為辯；經查：
（一）被告於收受乙○○三萬元保費後固未將之繳交予告訴人，然本件乙○○投保人
      壽險首期保費係四萬七千五百六十四元，有人壽保險要保書在卷可參，乙○○
      卻僅共繳交三萬元予被告，並不足以支付首期保費，告訴代理人丁○○經本院
      囑託訊問證述要保人須提出全額現金，告訴人始會收受之，並表示告訴人也收
      受公司業務人員的票，等票到期兌現，再溯及投保日生效，有訊問筆錄可參，
      是本案被告本即無法將收得之三萬元保費交付告訴人，依公司規定亦得先開具
      被告名義支票支付之，本件自不能以被告未立即繳交部分保費即認構成侵占犯
      行。
（二）被告開具支付乙○○保費之支票固未兌現，惟支票未兌現之原因或因屆期周轉
      困難或因其他因素，不能遽以認定自始即有侵占保費之意圖，刑法第三百三十
      六條第二項之業務上侵占罪，以意圖為自己不法所有，而侵占業務上持有之物
      為犯罪構成要件，即行為人主觀上須具不法所有意圖為必要，乙○○在本院證
      述伊已向被告要求退保，且伊曾因購屋向被告借用五萬元支票，伊除向被告表
      示以退保之三萬元償還被告外，伊並再另行支付二萬元，即共湊足五萬元交與
      被告以償還前揭借用款項，有訊問筆錄可參，本件要保人乙○○既已向被告表
      示不願投保，並以前支付之三萬元保費抵償積欠被告款項，被告基於要保人要
      求退保及欲以原收得保費抵償借款理由，未兌現其支票，自無不法所有意圖可
      言，與刑法侵占罪構成要件應有不符，至於乙○○投保，並由被告先代交付保
      費支票給告訴人後，乙○○及被告是否仍得退保，核屬民事問題，並非可據以
      認定被告確有侵占犯行。
四、綜核上情，被告行為與刑法侵占罪或業務上侵占罪構成要件不合，原審以被告未
    立即將收得保費交付告訴人，而認被告涉有業務侵占犯行自有未洽，應予撤銷，
    並另諭知無罪判決。
據上論結，應依刑事訴訟法第三百六十九條第一項前段、第三百六十四條、第三百零
一條第一項，判決如主文。
本案經檢察官戊○○到庭執行職務。
中      華      民      國      九十     年      十一     月    三十    日
                                    臺灣高等法院臺中分院刑事第五庭
                                          審判長法  官  袁  從  楨
                                                法  官  胡  森  田
                                                法  官  姚  勳  昌
右正本證明與原本無異。
不得上訴。
                                                書記官  陳  如  慧
中      華      民      國      九十     年      十一     月    三十    日
                                                                        Ｉ


司法院資訊處製作；財團法人民間司法改革基金會備份。
